ACORDAO-COMPLETO-2420957

ACÓRDÃO 13353/2020 ATA 42/2020 - PRIMEIRA CÂMARA

VISTOS, relatados e discutidos estes autos em que se aprecia recurso de reconsideração interposto pelo Município de Francisco Alves - PR contra o Acórdão 4491/2020-TCU-Primeira Câmara, por meio do qual o Tribunal julgou irregulares as contas do ente e imputou-lhe débito, em razão de desvio de finalidade dos recursos recebidos por meio do Contrato de Repasse 244.410-07/2007/MAPA/Caixa, para construção de barracão pré-moldado para beneficiar e armazenar a produção agrícola de catorze associações de agricultores locais;
ACORDAM os Ministros do Tribunal de Contas da União, reunidos em Sessão da Primeira Câmara, diante das razões expostas pelo Relator, em:
9.1. com fundamento nos arts. 32, inciso I, e 33 da Lei 8.443/1992, conhecer e negar provimento ao recurso de reconsideração, mantendo-se inalterado o Acórdão 4491/2020-TCU-Primeira Câmara;
9.2. dar ciência deste acórdão ao recorrente.

Recurso de reconsideração contra decisão que julgou irregulares as contas do recorrente e o condenou em débito em razão de irregularidades na execução de contrato de repasse intermediado pelo Ministério da Agricultura, Pecuária e Abastecimento (MAPA). Análise das razões recursais.

Primeira Câmara

Município de Francisco Alves - PR.

3. Responsáveis/Recorrentes:
3.1. Responsáveis: Município de Francisco Alves - PR (77.356.665/0001-67); Valter Cesar Rosa (XXX.708.159-XX)
3.2. Recorrente: Município de Francisco Alves - PR (77.356.665/0001-67).

13.1. Ministros presentes: Walton Alencar Rodrigues (Presidente), Benjamin Zymler, Bruno Dantas (Relator) e Vital do Rêgo.
13.2. Ministros-Substitutos presentes: Augusto Sherman Cavalcanti e Weder de Oliveira.

BRUNO DANTAS

Ministro Benjamin Zymler.

Por registrar as principais ocorrências havidas no andamento dos autos até o momento, resumindo os fundamentos das peças acostadas, adoto como relatório, com os ajustes necessários, a instrução da secretaria responsável pela análise do processo (peça 106) , que contou com a anuência do corpo diretivo da unidade (peça 107) e do Ministério Público junto ao TCU (peça 108) :
"INTRODUÇÃO
1.	Trata-se de recurso de reconsideração interposto pela Prefeitura Municipal de Francisco Alves/PR (peça 92) , contra o Acórdão 4491/2020-TCU-Primeira Câmara (peça 82) , relatado pelo Ministro Benjamin Zymler, com o seguinte teor:
9.1. julgar irregulares as contas do Município de Francisco Alves/PR, com fundamento nos arts. 1º, inciso I; 16, inciso III, alínea 'c'; 19 e 23, inciso III, todos da Lei 8.443/1992, e condená-lo ao pagamento da quantia a seguir especificada, com a fixação do prazo de quinze dias, a contar da notificação, para comprovar, perante o Tribunal (art. 214, inciso III, alínea 'a', do Regimento Interno) , o recolhimento da dívida aos cofres do Tesouro Nacional, atualizada monetariamente e acrescida dos juros de mora, calculados a partir da data indicada até a data do efetivo recolhimento, na forma prevista na legislação em vigor:
Valor Original: R$ 100.425,00
Data da Ocorrência: 24/12/2008
9.2. autorizar, desde logo, com base no art. 28, inciso II, da Lei 8.443/1992, a cobrança judicial da dívida, caso não atendida a notificação;
9.3. autorizar, caso solicitado, nos termos do art. 26 da Lei 8.443/1992, c/c o art. 217 do Regimento Interno do TCU, o parcelamento da dívida em até 36 (trinta e seis) parcelas mensais e consecutivas, fixando-se o vencimento da primeira parcela em quinze dias, a contar do recebimento da notificação, e os demais a cada trinta dias, devendo incidir sobre cada parcela, atualizada monetariamente, os encargos legais devidos, na forma prevista na legislação em vigor;
9.4. alertar o responsável de que a falta de comprovação do recolhimento de qualquer parcela importará o vencimento antecipado do saldo devedor, nos termos do § 2º do art. 217 do Regimento Interno deste Tribunal;
9.5. dar ciência desta deliberação ao Município de Francisco Alves/PR, à Procuradoria da República do Estado do Paraná e ao Ministério da Agricultura, Pecuária e Abastecimento.
HISTÓRICO
2.	Trata-se, originariamente, de tomada de contas especial, instaurada pelo Ministério da Agricultura, Pecuária e Abastecimento (MAPA) , contra Valter Cesar Rosa, ex-prefeito do Município de Francisco Alves/PR (gestões 2005-2008 e 2009-2012) , em razão da não aprovação da prestação de contas da gestão dos recursos repassados ao Município de Francisco Alves/PR, por meio do Contrato de Repasse 244.410-07/2007/MAPA/Caixa, de 28/12/2007 (peça 1, p. 5-15) . O ajuste teve como objetivo transferir recursos financeiros da União para construção de barracão pré-moldado com área de 209,89m2, no lote n. 10 da Quadra 23, em Francisco Alves/PR, conforme Relatório de Fiscalização de peça 1, p. 17-25.
2.1. A cláusula Quarta do Contrato de Repasse previu a aplicação de R$ 103.440,00 na execução do objeto, dos quais R$ 100.425,00 foram repassados pelo concedente e R$ 3.015,00 se relacionavam à contrapartida (peça 1, p. 7) .
2.2. Em que pese se tenha comprovado a execução do objeto (peça 1, p. 127 e 135) , o órgão repassador dos recursos identificou, em inspeção in loco, conforme relata o Relator a quo, que (peça 83, p. 1) :
' (...) o barracão estava sendo utilizado para a instalação de uma fábrica de confecção de calças jeans, finalidade estranha àquela que constava no plano de trabalho aprovado. Ao que tudo indica, foi instalada no local uma empresa com finalidade lucrativa (Coelho & Cândido Ltda.) . Em conversa com um dos sócios, os fiscais tiveram ciência de que a construção foi concebida desde o início com a intenção de ampliar as instalações da mencionada sociedade empresária.'
2.3. Após citação do ex-prefeito municipal e do próprio Município de Francisco Alves/PR e análise das alegações de defesa apresentadas apenas pelo ente subnacional, o Tribunal, por intermédio do Acórdão 10943/2018-TCU-Primeira Câmara (peça 30) , sob a relatoria do Ministro Benjamin Zymler, julgou irregulares as contas de Valter César Rosa, aplicando-lhe multa; e fixou novo e improrrogável prazo para a prefeitura recolher o débito, na forma abaixo:
'9.1. declarar a revelia do sr. Valter César Rosa, com fundamento no art. 12, § 3º, da Lei 8.443/1992, dando-se prosseguimento ao processo;
9.2. julgar irregulares as contas do sr. Valter César Rosa, com fundamento no art. 16, inciso III, alínea 'b', da Lei 8.443/1992, aplicando-lhe a multa prevista no art. 58, incisos I e II, da mesma lei, no valor de R$ 10.000,00 (dez mil reais) , fixando-lhe o prazo de 15 (quinze) dias, a contar da notificação, para comprovar, perante o Tribunal (art. 214, inciso III, alínea a, do Regimento Interno) , o recolhimento do valor ao Tesouro Nacional, atualizado monetariamente desde a data do presente acórdão até a do efetivo pagamento, caso quitada após o vencimento, na forma da legislação em vigor;
9.3. autorizar, desde logo, com base no art. 28, inciso II, da Lei nº 8.443/1992, a cobrança judicial da dívida, caso não atendida a notificação;
9.4. autorizar, caso solicitado, nos termos do art. 26 da Lei nº 8.443/1992, c/c o art. 217 do Regimento Interno do TCU, o parcelamento da dívida em até 36 (trinta e seis) parcelas mensais e consecutivas, fixando-se o vencimento da primeira parcela em quinze dias, a contar do recebimento da notificação, e os demais a cada trinta dias, devendo incidir sobre cada parcela, atualizada monetariamente, os encargos legais devidos, na forma prevista na legislação em vigor;
9.5. alertar o responsável de que a falta de comprovação do recolhimento de qualquer parcela importará o vencimento antecipado do saldo devedor, nos termos do § 2º do art. 217 do Regimento Interno deste Tribunal;
9.6. rejeitar as alegações de defesa do município de Francisco Alves/PR;
9.7. fixar novo e improrrogável prazo de 15 (quinze) dias, nos termos do art. 12, § 1º, da Lei 8.443/1992 e do art. 202, § 3º, do RITCU,  para que o município de Francisco Alves/PR comprove perante este Tribunal o recolhimento ao Tesouro Nacional da importância a seguir indicada, atualizada monetariamente, a partir da data abaixo, até o efetivo recolhimento, na forma da legislação em vigor, alertando-o para que a liquidação tempestiva do débito atualizado monetariamente afasta a incidência de juros e permite que o Tribunal julgue regulares com ressalva as suas contas e lhe conceda quitação, consoante art. 202, § 4º, do Regimento Interno/TCU: 
Valor Original: R$ 100.425,00	
Data da Ocorrência: 24/12/2008'
2.4. Insatisfeito, o Município de Francisco Alves/PR apresentou petição, requerendo efeito suspensivo e reforma da referida deliberação, de modo a afastar a obrigação do ente municipal de restituir a União (peças 38-47) .
2.5. O Tribunal, por meio do Acórdão de Relação 8/2019 (peça 57) , manifestou-se, nos seguintes termos:
'ACORDAM, por unanimidade, com fundamento nos arts. 201 e 279 do Regimento Interno/TCU, c/c artigo 23 da Resolução-TCU 36/1995, quanto ao processo a seguir relacionado, por receber o expediente como mera petição, em razão do não cabimento de recurso ante a ausência de decisão definitiva de mérito, e em receber as peças 38 a 47 como elementos complementares de defesa, dando-se ciência desta deliberação ao município interessado, de acordo com os pareceres constantes dos autos.'
2.6. Também insatisfeito, Valter Cezar Rosa interpôs pedido intitulado 'recurso de reconsideração' em face do Acórdão 10943/2018-TCU-Primeira Câmara, relatado pelo Ministro Benjamin Zymler, requerendo o afastamento ou a redução na multa que lhe foi aplicada (peça 51) .
2.7. Esta Corte, por intermédio do Acórdão de Relação 6.344/2019 - Primeira Câmara (peça 70) , sob a relatoria do Ministro Bruno Dantas, decidiu por não conhecer do pedido, no seguinte sentido:
'Os Ministros do Tribunal de Contas da União ACORDAM, por unanimidade, com fundamento nos arts. 32, inciso I e parágrafo único, da Lei nº 8.443/1992, c/c os arts. 143, inciso IV, alínea 'b', do Regimento Interno/TCU, em não conhecer do recurso de reconsideração interposto por Valter Cesar Rosa (peças 51-52) em face do Acórdão 10943/2018-TCU-Primeira Câmara, dando-se ciência deste acórdão ao recorrente, juntamente com a instrução (peça 64) , de acordo com os pareceres emitidos nos autos.'
2.8. Após o transcurso do prazo oferecido ao ente municipal para a devolução dos recursos no âmbito do Acórdão 10943/2018-TCU-Primeira Câmara (peça 30) , o Tribunal, em julgamento do mérito do processo, por meio do Acórdão 4491/2020-TCU-Primeira Câmara (peça 82) , também relatado pelo Ministro Benjamin Zymler, julgou irregulares as contas do município, imputando-lhe débito, na forma transcrita na introdução acima.
2.9. Ainda irresignada, a Prefeitura Municipal de Francisco Alves interpôs o presente recurso de reconsideração (peça 92) , requerendo (peça 92, p. 23) :
' (...) que seja atribuído efeito suspensivo ao presente recurso, bem como seja o mesmo admitido, conhecido e provido, nos termos e limites postos nesta peça, reformando-se integralmente o r. acórdão atacado, principalmente para o fim de aprovar as contas sem ressalvas e afastar a obrigação do Município de Francisco Alves/PR a restituir a União. 
Por eventualidade e cautela, caso seja o Município obrigado a restituir a União, o que definitivamente não se espera, requer-se seja devolvido ao Município o prazo de 15 dias para eventual pagamento do débito, com a possibilidade, ainda, de parcelamento sem juros de mora e sem a incidência de multa. 
Por fim, requer que todas as intimações da recorrente sejam realizadas exclusivamente em nome do procurador Dr. Paulo Sérgio Mendonça Navero Corrêa, advogado regulamente inscrito na OAB/PR sob o n.º 66.282, com endereço a Rua Jorge Ferreira, 627, Francisco Alves/PR, CEP: 87.570-000, sob pena de nulidade.'
ADMISSIBILIDADE
3.	Reitera-se o exame preliminar de admissibilidade (peças 95-96) , ratificado pelo Exmo. Sr. Ministro-Relator, na peça 99, que concluiu pelo conhecimento do recurso, suspendendo-se os efeitos dos itens 9.1 e 9.2 do Acórdão 4491/2020-TCU-Primeira Câmara, relatado pelo Ministro Benjamin Zymler, eis que preenchidos os requisitos processuais aplicáveis à espécie.
MÉRITO
4.	Delimitação 
4.1. Constituem objetos do recurso as seguintes questões: Se o barracão agroindustrial objeto do ajuste foi construído e se a irregularidade tratada nos autos se refere a desvio de objeto e não desvio de finalidade, impondo-se a exclusão do município de Francisco Alves da presente demanda ou mesmo a abertura de novo e improrrogável prazo para a liquidação do débito atualizado (peça 92) .
5.	Execução do objeto e desvio de finalidade (peça 92) 
5.1. O recorrente afirma que o barracão agroindustrial objeto do ajuste foi construído e a irregularidade tratada nos autos se refere a desvio de objeto e não desvio de finalidade, impondo-se a exclusão do município de Francisco Alves da presente demanda ou mesmo a abertura de novo e improrrogável prazo para a liquidação do débito atualizado, tendo em vista os seguintes argumentos: 
a) A instauração da TCE em desfavor do Município de Francisco Alves contraria o disposto no artigo 38, inciso II, letra 'c', da Instrução Normativa STN 1/1997, pois está configurado mero desvio de objeto e não desvio de finalidade, ausente, portanto, a justa causa para o processo, além de constituir excludente de responsabilidade do ente municipal, conforme a jurisprudência desta Casa (peça 92, p. 4-6) ;
b) O barracão objeto do convênio foi cedido para empresa privada com vistas a geração de empregos e renda, quando deveria ter sido destinado aos agricultores locais. Mas, constata-se que essa construção atingiu, como único objetivo, gerar emprego, renda e beneficiar a população, inclusive os agricultores e suas famílias. Não houve, no caso, a construção de algo diverso do objetivo comum de auxiliar a população, o que configuraria desvio de finalidade (peça 92, p. 4-5) ;
c) O desvio de finalidade é configurado quando se executam ações diferentes das previstas no plano de trabalho e em diferentes áreas de governo e o desvio de objeto ocorre quando as ações também são diferentes do plano de trabalho, mas na mesma área de governo. Outra não seria a destinação do barracão senão a geração de emprego e renda, mesmo com a utilização do bem pelos produtores rurais para aumentar a produtividade. O barracão somente foi cedido porque não havia mais a demanda necessária inicial, esperando-se com a medida a geração de renda, empregos, movimentação da economia, dentre outros objetivos sempre perseguidos pela prefeitura municipal, tendo-se atingido a finalidade do ajuste. Houve mero desvio de objeto e não de finalidade. Logo, deve-se extrair do polo passivo desta TCE o Município de Francisco Alves, tendo em vista a excludente de responsabilidade, na forma da jurisprudência desta Casa (peça 92, p. 5-7 e 12-16) ;
d) O barracão objeto do contrato de repasse em análise foi efetivamente construído e foi utilizado par uma finalidade pública, mediante a questionada cessão, a qual deve ser aceita, pois, entre a solicitação da emenda parlamentar até a construção do objeto o perfil da economia no município se alterou, devido a crise econômica na produção agrícola. As associações se dissolveram e o barracão se tornou ocioso, mesmo pronto para ser utilizado. Com isso, surgiu a oportunidade de alavancar a economia local com a instalação da fábrica de confecções de artigos de vestuários na tentativa de gerar empregos para aqueles que sempre lidaram com a terra (peça 92, p. 6-7) ;
e) Quando das emendas parlamentares solicitadas, havia efetiva demanda da agricultura familiar, com pequenas associações (produtores de farinha, mandioca, feijão, algodão, dentre outros) necessitando de local para guardar os produtos. Mas, a agricultura da região passou por mudanças e a demanda deixou de ser necessária. Com isso, o gestor à época optou por realizar a cessão, com vistas a dar finalidade pública ao bem construído, materializada na geração de emprego e renda (peça 92, p. 7-8) ;
f) O único erro do administrador à época foi não ter atendido às formalidades exigidas quanto à adequação do contrato de repasse, ao optar por dar uma finalidade social para aquela obra pública ociosa, sem atingir a função social, diante de grave crise, desemprego, pobreza e miséria, questionando-se como ficaria o papel do gestor e do ente municipal nessa conjuntura. O bem público poderia ser utilizado para o bem estar de todos, inclusive as famílias de agricultores. Logo, não há ilegalidade, não sendo justo e razoável condenar o ente municipal a restituir a União. Houve benefício direto ou indireto da sociedade em geral (peça 92, p. 8-9) ;
g) A não destinação dos barracões para o setor agropecuário, apesar do benefício direto a esse grupo, encontra justificativa na conveniência e oportunidade da Administração Pública (peça 92, p. 9) ;
h) Caso o fiscal do MAPA tivesse encontrado o barracão sem utilidade, por conta de questões econômicas e não por desleixo da Administração, possivelmente, o ente não responderia por dano algum, pois não teria havido desvio de finalidade, mas a população ficaria sem emprego e renda, prejudicando de forma direta a agricultura, o comércio e população em geral (peça 92, p. 9) ;
i) Não houve insurgência quanto à destinação da verba para construção dos barracões, além de não ter havido desvio de recursos ou conclusão parcial do objeto (peça 92, p. 9 e 16) ;
j) A discussão gira em torno de eventual desvio de finalidade, em razão de os recursos não terem sido destinados ao público beneficiário no setor agropecuário. Mas, a obra foi concluída, sem desvios de verbas ou má execução, sendo que as ações do município se destinavam a fomentar o desenvolvimento da região, objetivo primário do contrato de repasse, com a geração de empregos, renda, impostos e movimentação da economia local. Houve apenas adequação das demandas, com fundamento na conveniência e oportunidade administrativa (peça 92, p. 10 e 12-13 e 15-16) ; 
k) Conforme ata de reunião anexa ao recurso, foi realizada consulta aos agricultores locais sobre a viabilidade de ceder o barracão, havendo concordância dos produtores, pois, com a cessão, haveria melhor aproveitamento do bem público, gerando empregos, inclusive, para os familiares dos agricultores consultados;
l) A intenção de gerar empregos e a mudança econômica na região, que tornou o barracão ocioso, está comprovada na sentença de improcedência proferida na Ação de Improbidade Administrativa 5000922-82.2016.4.04.7004/PR - 2ª VARA FEDERAL DE UMUARAMA/PR, que aguarda recurso ao Tribunal Regional Federal da Quarta Região, anexa ao processo e disponível para consulta no sítio da Justiça Federal do Paraná. Nessa demanda, o ex-gestor Valter está sendo acionado para ressarcir os cofres públicos em razão das supostas ilegalidades perpetradas na presente TCE.  (peça 92, p. 10-12) ;
m) Depoimentos contidos na ação judicial demonstram a ociosidade do barracão, decorrente das mudanças econômicas ocorridas na região, o que obrigou o gestor à época a realizar a cessão questionada nos autos (peça 92, p. 11-12) ;
n) Diante da efetiva execução do objeto, com a construção da obra, nos termos do plano de trabalho, não há que se falar em prejuízo à União, tendo sido atingido o interesse público, com o fomento da economia local, ainda que com adequação das demandas. Não se admite dano hipotético (peça 92, p. 15-16) ;
o) O entendimento do Tribunal de não conceder novo e improrrogável prazo ao Município para regularização das contas, comprovada a boa-fé e a inexistência de outras irregularidades, além de contrariar o disposto no §1º do artigo 12 da Lei 8.443/1992 e nos §§2º e 3º do artigo 202 do Regimento Interno do TCU (RITCU) , não se coaduna com a proposta da unidade técnica, ratificada pelo Ministério Público junto ao Tribunal de Contas da União (MPTCU) . A primeira Câmara julgou o município como se o ente tivesse agido de má-fé, nos termos do §6º do artigo 202 do RITCU, aplicando-se juros ao débito atualizado (peça 92, p. 16-19) ;
p) Ao receber o 'recurso de reconsideração' como elementos complementares de defesa, o Tribunal deu ao município a esperança de que algum argumento fosse acolhido e de que o débito fosse afastado. Logo, não seria crível ao ente proceder o imediato pagamento do débito mesmo com os benefícios legais, por ainda estar pendente decisão do Tribunal que poderia acolher ou não as alegações da municipalidade. Há manifestação do MPTCU no âmbito do Acórdão 4310/2014-TCU-Segunda Câmara, relatado pelo Ministro José Jorge, nesse sentido (peça 92, p. 19-21) 
q) A deliberação recorrida suprimiu, portanto, a última oportunidade de o recorrente realizar a quitação do débito, impondo-se nova concessão de prazo para a parte providenciar o recolhimento dos recursos (peça 92, p. 21) ;
r) A determinação de pagamento na forma prevista no acórdão recorrido trará, sem dúvida, imenso e incalculável prejuízo ao município, que atravessa momento nunca antes imaginado de crise financeira e em saúde pública, causada pela pandemia do Covid-19, com notória diminuição da receita. O recolhimento do débito com juros, além de dobrar o valor do prejuízo corrigido, retirará recursos de áreas essenciais como a saúde pública, para pagamento à União (peça 92, p. 21-22) ;
s) Não se nega o pagamento do débito, caso seja mantido o entendimento do Tribunal, mas se requer seja possibilitado ao município oportunidade para que as contas sejam julgadas regulares com ressalvas, com possibilidade de parcelamento do débito sem o agravante dos juros, o que impactaria positivamente e de maneira vital a saúde financeira do ente. Espera o recorrente que a situação seja resolvida de forma definitiva em decisão rápida, pois os fatos ocorreram há mais de 12 anos, sendo que a demora na resolução da questão não pode ser atribuída ao ente municipal (peça 92, p. 22) .
Análise
5.2. Os argumentos do recorrente não merecem prosperar. Constatada a utilização de verba federal fora dos objetivos dos programas ou ajustes que amparam o repasse da verba, mas em benefício da comunidade local, imputa-se o débito correspondente ao ente federado beneficiário, para que não haja seu enriquecimento sem causa, e aplica-se multa aos gestores pela infração cometida (Acórdão 10.997/2015 - Segunda Câmara, relatado pelo Ministro Marcos Bemquerer) .
5.3. Primeiramente, é importante ressaltar que o ajuste em destaque nos presentes autos integra conjunto de três acordos firmados entre a União, por meio do MAPA, representado pela Caixa Econômica Federal; e o Município de Francisco Alves/PR, entre os anos de 2005 e 2008. Trata-se dos Contratos de Repasse 179.154-28/2005, 244.410-07/2007 e 281.218-44/2008, todos com a finalidade de construir barracões para auxiliar agricultores familiares da região no armazenamento dos produtos agrícolas produzidos.
5.4. Nessa linha, cabe transcrever justificativas idênticas dos pedidos de recursos inseridas nos planos de trabalho tanto do ajuste 179.154-28/2005, quanto do Contrato de Repasse 244.410-07/2007, estando o último em debate no presente processo (peça 1, p. 21) :
'O Município de Francisco Alves possui 14 associações comunitárias de agricultores com aproximadamente 1.300 propriedades que se caracterizam por serem minifúndios onde prevalece a agricultura familiar de pequenos produtores, que buscam na exploração de sua área o sustento da agricultura familiar e a geração de renda destacando a produção de produtos orgânicos e a sericultura. Fim de melhorar e facilitar o trabalho dessas famílias, estando propondo a construção de um barracão em pré-moldados para que as famílias de agricultores possam beneficiar sua produção, agregando assim valor comercial ao seu produto. Mediante os altos custos da aquisição ou de alocação de um barracão para industrialização e para o processo de armazenamento, bem como a guarda de equipamentos necessários, propomos o Projeto. Informamos ainda que o local será utilizado para formação dos agricultores através de cursos e reuniões. O Barracão será repassado aos agricultores para uso em comodato, com o município, sendo que os produtores devem primar pelo uso adequado desse bem.'
5.5. Assim, os ajustes tinham a finalidade de melhorar e facilitar o trabalho de agricultores familiares e pequenos produtores vinculados a 14 associações comunitárias, no processo de industrialização e armazenamento dos produtos oriundos dessas propriedades, além de guarda de equipamentos, cursos e reuniões desses grupos. O documento destaca a produção de produtos orgânicos e a cultura do bicho da seda, por exemplo.
5.6. Em 29/12/2005, o ente municipal firmou com a União o Contrato de Repasse 179.154-28/2005, tendo por objeto a construção de um barracão agroindustrial em pré-moldado com área total de 250m², com repasse federal de R$ 97.500,00, conforme informação constante de voto-vista proferido pela Desembargadora Federal Vânia Hack de Almeida, na Apelação Cível 5000922-82.2016.4.04.7004/PR, em trâmite no Tribunal Regional Federal da Quarta Região. Os termos da manifestação podem ser consultados no sítio do TRF4 na internet (Evento 16) , considerando que o endereço eletrônico não permite que se faça indicação confiável de link para acesso direto.
5.7. Em 28/12/2007, a União, por meio do MAPA, representado pela Caixa Econômica Federal (CEF) , firmou com o município de Francisco Alves/PR o Contrato de Repasse 244.410-07/2007, para a construção do segundo barracão na localidade (peça 1, p. 5-15) , objeto do presente processo.
5.8. O Ministério da Agricultura, Pecuária e Abastecimento (MAPA) realizou fiscalização sobre os Contratos de Repasse 179.154-28/2005 e 244.410-07/2007, em março de 2012 (peça 1, p. 17-49) .
5.9. No trabalho de fiscalização, o órgão identificou que o primeiro barracão foi construído na Data de Terras n. 11 da Quadra 23, com área de 600 m2, na confrontação da avenida Brigadeiro Osvaldo Pamplona Pinto, com a Rua Silvio Caldas, na sede do Município de Francisco Alves/PR. Não está claro nos autos quando foi concluída essa obra.
5.10. Em 27/8/2009, a CEF atestou a construção do barracão agroindustrial, localizado na Data de Terras n. 10 da quadra 23, no Município de Francisco Alves/PR, objeto do contrato em análise nos presentes autos, portanto, em imóvel vizinho ao barracão anterior (peça 1, p. 135) .
5.11. Os auditores do MAPA identificaram fortes indícios de que o primeiro barracão foi entregue à fábrica de confecção de jeans Coelho & Cândido Ltda. (CNPJ: 09.001.050/0001-68) , ao menos, desde 2008, mesmo que informalmente, sendo que o segundo bem público estaria, desde o princípio, destinado apenas ao aumento do mesmo empreendimento (peça 1, p. 21) :
'Todavia, quando da vistoria dos empreendimentos, verificamos que no barracão encontra-se instalada uma fábrica de confecção de jeans - COELHO & CANDIDO LTDA - CNPJ 09.001.050/0001-68, a qual emprega 73 funcionários (fotos 7 a 12 e 19 a 24) . Pelo espelho do cadastro do Alvará de Licença na Prefeitura (fls. 74) , verificamos que essa empresa lá atua desde, pelo menos, 10/06/2010, (...) . Em conversa com o Sr. Marcelo Coelho, um dos proprietários da empresa, este nos afirmou que ocupa o primeiro barracão há, aproximadamente, quatro anos e que o segundo barracão, referente ao CR 244.410-07/2007, foi construído para aumentar a fábrica. Tal situação nos leva a crer que estes barracões jamais foram destinados ao uso inicialmente proposto. Cabe questionar ao Prefeito Municipal se em algum momento foi efetivado qualquer contrato de comodato com alguma associação de agricultores, como previsto nos planos de trabalho.'
5.12. Note-se que, não obstante o alvará de licença da fábrica tenha sido elaborado em 10/6/2010, um dos proprietários da pessoa jurídica é taxativo em afirmar ocupar o barracão há quatro anos datado da fiscalização realizada em março de 2012. Logo, a Coelho & Cândido Ltda. passou a ocupar o primeiro bem, ao menos, desde 2008 ou até mesmo antes. A informação desse administrador de que o segundo barracão, cujo contrato de repasse foi firmado em 29/12/2007, concluído em 2009, destinava-se a complementar o empreendimento ratifica essa conclusão, podendo a ocupação do primeiro barracão ter ocorrido ainda em 2007.
5.13. De toda sorte, assim como concluiu o MAPA e tendo em vista que o recorrente não trouxe qualquer indício de que sequer tenha havido tentativa de utilização dos barracões para uso pelos agricultores locais, como planejado inicialmente, é forçoso reconhecer que os bens jamais tiveram a destinação original. Não há provas de que as associações locais de produtores se dissolveram ou que os responsáveis no ente tenham discutido, de forma prévia, as alterações nas destinações dos imóveis para os beneficiários previstos inicialmente, diferentemente do afirmado na peça recursal. 
5.14. No caso do segundo barracão, objeto do presente processo, a situação é ainda mais grave, pois, quando da conclusão do objeto em 2009 (peça 1, p. 127 e 135) , o ente municipal, por meio do prefeito à época, já tinha definido o desvio de finalidade antes mesmo da primeira utilização. O bem foi construído apenas para ampliar empresa privada com fins lucrativos.
5.15. Ainda que o Estado tenha a prerrogativa de possibilitar o fomento do setor produtivo nas mais variadas formas, como incentivos fiscais, concessões, parcerias público-privadas, dentre outras hipóteses, no caso em epígrafe, a abrupta mudança de destinação dos bens públicos construídos com recurso federais sequer foi levada ao conhecimento do MAPA. Não se tem notícia dos critérios para a escolha da empresa privada que passou a utilizar os barracões, de modo a se colocar em forte suspeição os princípios constitucionais da publicidade, legalidade e, especialmente, impessoalidade.
5.16. Os auditores não identificaram qualquer indício de atendimento ao público alvo do contrato de repasse, sendo que os recursos foram utilizados, desde o primeiro momento, em benefício de empresa privada com finalidade lucrativa (peça 1, p. 23) :
'Conforme explicitado no Item 4 anterior, os barracões não estão atendendo ao público beneficiário previsto nos planos de trabalho aprovado pela SFA/PR e discriminados às fls. 51/55 e 66/70, ou seja, 1300 produtores agropecuários de Francisco Alves/PR (fls. 54) ou os 500 produtores agropecuários participantes das associações comunitárias de agricultores (fls. 69) .'
5.17. Destaque-se que, ao se observar os dados de produção agrícola do município, trazidos aos autos pelo próprio recorrente (peça 47) , não se identifica, com clareza, a queda generalizada nas quantidades dos gêneros produzidos, que justificaria a alegada ociosidade dos barracões. Ao contrário. Houve redução em alguns itens, a exemplo do feijão; mas crescimento acentuado em outros, como o milho, que passou de 1.120 toneladas em 2005 para 45.620 toneladas em 2012. A produção de casulos do bicho da seda, colocada em destaque quando do pedido de recursos, por exemplo, manteve-se praticamente estável nos exercícios de 2005 a 2009, quando construção dos barracões, havendo, inclusive, pico em 2007, quando da assinatura do contrato de repasse ora em debate.
5.18. Além disso, mesmo naqueles produtos em que houve queda na quantidade produzida, conjuntura normal nas safras de alimentos, constata-se a produção de milhares de toneladas, não se apresentando como verossímil a alegação da parte de impossibilidade de se utilizar os barracões em favor dos beneficiários originais em detrimento de empresa privada, sem justificativa razoável.
5.19. Mesmo a alegada concordância do Conselho Municipal de Desenvolvimento Rural não é suficiente para ratificar o desvio de finalidade perpetrado pelos responsáveis. A manifestação do órgão, descrita na Ata 54, data de 25/2/2011, depois que a fábrica Coelho & Cândido Ltda. já ocupava os barracões há mais de três anos (peça 41, p. 1-3) .
5.20. Por oportuno, destaque-se que a questão continua indefinida na Ação Civil de Improbidade Administrativa n. 5000922-82.2016.4.04.7004/PR, interposta pelo Ministério Público Federal (MPF) em face de Valter Cesar Rosa, em trâmite no Tribunal de Justiça da Quarta Região, discutindo as mesmas irregularidades ora em debate.
5.21. Em primeira instância, o Juiz Federal titular da Segunda Vara Federal de Umuarama considerou improcedente o pedido do MPF, por entender não ter sido demonstrado dano ao erário, pressuposto exigível para a caracterização do ato de improbidade previsto no artigo 10 da Lei 8.429/1992, tendo em vista a conclusão dos objetos dos contratos de repasse e a intenção do ex-prefeito de fomento à região (peça 45) . 
5.22. A União apelou da sentença ao Tribunal Regional Federal da Quarta Região. A Juíza Federal Convocada para relatar o feito Carla Evelise Justino Hendges, em voto proferido em 19/2/2020, ratificou o posicionamento de primeira instância, com destaque ao fato de que 'um erro pode configurar mera irregularidade caso o agente público não tenha agido, dolosamente, com imoralidade, nos moldes em que doutrina e jurisprudência afirmam ser exigível para fins de aplicação da Lei 8.429/92'. A manifestação pode ser visualizada nos andamentos do processo no sítio do TRF4 na internet (Evento 11) .
5.23. Entretanto, a Desembargadora Vânia Hack de Almeida proferiu, em 2/6/2020, voto-vista na referida apelação, inaugurando divergência no julgamento. A magistrada considerou que o réu praticou atos de improbidade administrativa que implicaram lesão ao erário e atentaram contra os princípios da Administração Pública, conforme se pode consultar nos andamentos do processo no sítio do TRF4 na internet (Evento 16) . 
5.24. Com isso, deu provimento ao recurso da União para condenar o réu pela prática dos atos ímprobos descritos no artigo 10, inciso XI, e artigo 11, caput e inciso I, ambos da Lei 8.429/1992, aplicando-lhe penalidades prevista na norma e condenando-o ao ressarcimento dos recursos atinentes aos três contratos à União. Em seguida, o último integrante da Terceira Turma do TRF4 pediu vistas dos autos (Evento 15) , deixando o julgamento ainda pendente.
5.25. Note-se que a questão é controversa, podendo ensejar distintos posicionamentos. Mas, ao se consultar o voto-vista proferido pela Desembargadora Vânia Hack de Almeida, constatam-se novos elementos que ratificam o posicionamento desta Corte sobre as irregularidades, resguardada a independência das instâncias. 
5.26. Consta do voto Declaração do Conselho Municipal de Desenvolvimento Rural do Município (CMDR) , órgão que congrega produtores locais, firmada em 18/2/2009, a aprovação de construção do terceiro barracão, objeto do Contrato de Repasse 281.218-44/2008, com os seguintes fundamentos, os quais podem sem consultados no andamento do processo no sítio do TRF4 na internet (Evento 16) :
'A referida construção é de fundamental importância, uma vez que a partir daí, os produtores, membros de Associações de Produtores Rurais do Município, terão um local onde possam armazenar e comercializar seus produtos, dando um maior suporte aos produtores, que, muitas vezes, ficam a mercê de atravessadores, sendo obrigados a vender ou armazenar sob os cuidados destes, os resultados de suas produções, o que os coloca em uma situação de desconforto no momento da venda dos produtos, visto que a pequena produção, por falta de local de armazenamento e comercialização, já está sob a guarda dos compradores, reduzindo, assim, o poder de negociação do produtor.
Declaram ainda, que foi escolhida a localidade do Distrito de Rio Bonito, por se tratar de uma localidade formada por pequenos agricultores e o distrito ainda não possuir nenhuma estrutura que possa dar aos produtores, o amparo necessário na otimização de suas produções.'
5.27. Em que pese se refira ao terceiro contrato de repasse e não ao ajuste ora em discussão, essa declaração contradiz os argumentos da parte de que os barracões não tinham mais relevância para a comunidade de produtores rurais do município. Como se nota no trecho transcrito, as obras teriam papel fundamental no desenvolvimento e fortalecimento da agricultura familiar na região, tendo a declaração data anterior à conclusão do segundo barracão (peça 1, p.127 e 135) , objeto do processo ora em debate.
5.28. Os pequenos produtores aguardavam ansiosamente a construção dos barracões, acompanhada de ações de fomento à produção e comercialização locais, garantindo-lhes maior poder de negociação junto ao mercado, ao passarem a ter o domínio não apenas da cadeia produtiva, como, também, do armazenamento dos gêneros produzidos. 
5.29. Destaque-se, por oportuno, que fiscalização do MAPA constatou, também em relação ao Contrato n. 281.218-44/2008 (peça 1, p. 149-161) , assinado em 31/12/2008, mesmo depois da declaração do CMDR, destinação diversa daquela prevista no ajuste, tendo o ente municipal permitido a instalação no local de outra empresa privada, conforme consta no referido voto-vista, que pode ser consultado no sítio do TRF4 na internet (Evento 16) :
'Todavia, quando da vistoria do empreendimento, verificamos que no barracão encontra-se instalada uma fábrica de confecção de roupas infantis - PAULO SÉRGIO SIQUEIRA CONFECÇÕES - CNPJ 13.033.746/001-43, a qual emprega 42 pessoas (fotos 12 a 15) , comprovando, assim, as informações apresentadas no Oficio Eletrônico CAIXA 3589/2011-0-GIUR/MR, de fls. 02. Pelo espelho do cadastro do Alvará de Licença na Prefeitura (fls. 17) , verificamos que essa empresa lá atua desde, pelo menos, 16/02/2011, data esta que, inclusive, antecede a última vistoria realizada pela CAIXA  em 20/05/2011 (fls 02) e também à reunião do CMDR, que 'discutiu' a nova destinação a ser dada ao barracão, conforme consta na Ata nº 155, de 28/02/2011 (fls. 32) . Tal situação implica no fato de que este barracão jamais foi destinado ao uso inicialmente proposto.'
5.30. Ao contrário do que afirma o município, as ações decorrentes de contratos de repasse no âmbito dos entes subnacionais não têm absoluto poder discricionário. Ao contrário. No que tange à finalidade, a conduta dos beneficiários dos recursos está vinculada aos objetivos descritos na avença e, por conseguinte, no respectivo plano de trabalho.
5.31. Na espécie, de acordo com os itens 17.1 e 17.1.1 da Cláusula Décima Sétima do Contrato 244.410-07/2007/MAPA/Caixa (peça 1, p. 15) , constituiria motivo de rescisão do ajuste a utilização dos recursos em desacordo com o plano de trabalho aprovado, implicando na restituição dos recursos à União.
5.32. Assim, não obstante o barracão tenha sido efetivamente construído e incorporado ao patrimônio do ente municipal, é forçoso reconhecer que esse bem já havia sido previamente destinado ao uso de empresa privada, com fins lucrativos. Os benefícios indiretos dessa transação não são capazes de suprir a gravíssima falha na destinação dos valores fora dos parâmetros discutidos e aprovados pelo Poder Público. Houve desvio de finalidade, com a aplicação dos recursos transferidos em diferentes áreas de governo (agricultura e vestuário ou indústria) .
5.33. Sobre o tema, a Desembargadora Vânia Hack de Almeida apresenta importantes comentários no voto-vista proferido na citada Ação Civil de Improbidade Administrativa, com consulta possível no sítio do TRF4 na internet (Evento 16) :
'E isto porque, por ocasião da assinatura do segundo Contrato de Repasse (244.410-07/2007) , em 28.12.2007, o primeiro barracão, objeto do Contrato de Repasse 179.154-28/2005, já estava concluído e cedido informalmente à empresa CANDIDO E FIGUEIREDO LTDA-ME. - fábrica de confecção de jeans.
Com efeito, conforme se depreende dos autos, apesar de os contratos de cessão de uso somente terem sido formalizados em 15/07/2012 (evento 2, OUT5, fls. 22 a 25) , o certo é que houve a cessão informal desde o ano de 2007, conforme afirmado pelo próprio sócio da empresa, nos termos apurados pelo apurado pelo Relatório de Fiscalização elaborado pelo MAPA (Nota Técnica 298/2012-MAPA, páginas 57-58, OUT 17) .
Denota-se, assim, que mesmo após a destinação dada ao primeiro barracão, o réu assinou outros dois Contratos de Repasse com justificativas idênticas ao primeiro, ou seja, como se ainda houvesse a necessidade de apoio federal à agricultura do Município.
Dessa forma, se o primeiro barracão já se mostrava desnecessário para a destinação do setor agrícola, competia ao réu, tanto pelo aos princípios da legalidade e moralidade quanto pelas cláusulas contratuais, comunicar ao órgão concessor a suposta mudança do contexto fático ensejador do repasse das verbas federais, a fim de que os recursos públicos não fossem aplicados de forma irregular à finalidade proposta, sendo que o réu agiu de forma censurável ao desconsiderar a alegada mudança das condições no momento de assinatura do segundo e do terceiro contratos, em evidente desvio de finalidade.
Ademais, a eventual mudança de prioridades não estava sujeita ao alegado poder discricionário do gestor municipal, tendo em vista que, como se viu, a aplicação das verbas federais era estritamente vinculada aos objetos previstos nos planos de trabalho e nos contratos, ou seja, a aplicação no setor agrícola.
Em razão disso, uma vez constada eventual necessidade de fomentar o setor do ramo de confecções, era imperiosa a busca de recursos públicos junto aos órgãos competentes, subordinada a outros critérios notadamente distintos. Ademais, sequer restou demonstrada nos autos a comprovação de qualquer procedimento formal para a seleção das referidas empresas e a adoção de critérios impessoais e publicidade, o que ainda mais revela a ilegalidade das condutas perpetradas pelo réu.' 
5.34. De fato, caso desejasse alterar a destinação do objeto do ajuste, haja vista estar comprovado que o ente sabia antecipadamente do desvio de finalidade, deveria o responsável no município obrigatoriamente buscar o MAPA para rediscutir os termos do contrato de repasse. 
5.35. Na forma em que foi realizada a alteração, o ente subnacional não possibilitou à União rediscutir o destino dos valores federais, o controle dos princípios da legalidade e da impessoalidade e a proteção à Lei Orçamentária nacional.
5.36. Além disso, mesmo que não se tenha prejuízo aos cofres públicos, considerando os recursos federais e municipais como um conjunto e, portanto, questione-se a atribuição de ato de improbidade ao prefeito à época, mostra-se legítimo o direito de a União recuperar os valores indevidamente empregados pelo recorrente, para reestabelecer os objetivos inicialmente previstos na avença. 
5.37. Nesse sentido, transcreve-se trecho de manifestação do MPF presente no voto da Juíza Federal Convocada Carla Evelise Justino Hendges na citada Apelação interposta sobre a Ação Civil de Improbidade Administrativa, que pode ser consultado no sítio do TRF4 na internet (Evento 11) :
'Conquanto se compreenda a inconformidade da União com tal desvio de finalidade, não há proporcionalidade em tratá-lo como improbidade administrativa com responsabilização do prefeito, sem prejuízo de se reconhecer o legítimo direito da União de adotar outras formas de reparação de natureza pecuniária para ressarcimento do valor junto ao município ou mesmo sanções administrativas que impeçam novos convênios com o mesmo município. Essas outras formas, contudo, não são objeto desta ação.'
5.38. De outra sorte, de acordo com a interpretação conjunta dos §§1º e 2º do artigo 12 da Lei 8.443/1992 e dos §§2º e 3º do artigo 202 do RITCU, além das características estruturais das pessoas jurídicas, a impossibilidade de se aferir a boa-fé de ente público beneficiado por transferências voluntárias justifica a fixação de novo e improrrogável prazo para o recolhimento do débito quando sua defesa for rejeitada (Acórdão 10060/2015-TCU-Segunda Câmara, relatado pelo Ministro Raimundo Carreiro) .
5.39. O Tribunal, por meio do item 9.7 do Acórdão 10943/2018-TCU-Primeira Câmara, relatado pelo Ministro Benjamin Zymler, proferido na sessão de 18/9/2018, observou os normativos e atribuiu ao recorrente prazo improrrogável para recolher o débito, sem a incidência de juros e com garantia de julgamento pela regularidade com ressalva das contas:
'9.7. fixar novo e improrrogável prazo de 15 (quinze) dias, nos termos do art. 12, § 1º, da Lei 8.443/1992 e do art. 202, § 3º, do RITCU,  para que o município de Francisco Alves/PR comprove perante este Tribunal o recolhimento ao Tesouro Nacional da importância a seguir indicada, atualizada monetariamente, a partir da data abaixo, até o efetivo recolhimento, na forma da legislação em vigor, alertando-o para que a liquidação tempestiva do débito atualizado monetariamente afasta a incidência de juros e permite que o Tribunal julgue regulares com ressalva as suas contas e lhe conceda quitação, consoante art. 202, § 4º, do Regimento Interno/TCU: 
Valor Original: R$ 100.425,00	
Data da Ocorrência: 24/12/2008'
5.40. Note-se que o dispositivo é claro em afirmar ser improrrogável o prazo atribuído ao ente municipal, como possibilidade excepcional de ele se redimir em tempo e devolver os recursos à União sem a incidência de encargos e com quitação plena. Logo, o julgamento das contas passaria a aguardar o transcurso do período para manifestação da parte sobre essa prerrogativa, para, então, ser concluído.
5.41. Após notificado, o Município de Francisco Alves/PR, ao invés de exercer a prerrogativa que lhe foi atribuída pela Corte, optou por rediscutir a matéria em petição intitulada 'recurso de reconsideração' (peças 38-47) .
5.42. Tendo por base o artigo 279 do RITCU e os §§1º e 2º do artigo 23 da Resolução-TCU 36/1995, a jurisprudência desta Casa é pacífica no sentido de não caber recurso da decisão que rejeitar as alegações de defesa apresentadas pelo responsável, devendo a documentação encaminhada como recurso ser examinada quando do julgamento das contas (Acórdão de Relação 6.340/2014 - Segunda Câmara, relatado pelo Ministro José Jorge) .
5.43. Diante disso, o Tribunal, por meio do Acórdão 8/2019-TCU-Primeira Câmara (peça 57) , proferida em 29/1/2019, sob a relatoria do Ministro Benjamin Zymler, acolheu o expediente como mera petição, recebendo as peças 38 a 47 como elementos complementares de defesa, a serem analisados quando do mérito do processo. Logo, a deliberação anterior, que concedeu prazo improrrogável ao ente municipal para devolver os recursos se manteve incólume. 
5.44. Assim, o pedido do recorrente de abertura de novo prazo para recolher o débito, com exclusão dos encargos legais, não encontra amparo no ordenamento aplicável e na jurisprudência da Corte sobre a matéria, estando o Tribunal adstrito, como qualquer outro órgão de natureza administrativa, ao princípio da legalidade. No presente processo, a unidade técnica e o MPTCU se equivocaram nas respectivas manifestações em favor da ampliação.
5.45. Por oportuno, a questão foi devidamente enfrentada pelo Tribunal, no âmbito do voto condutor do Acórdão 4.310/2014, relatado pelo Ministro José Jorge, em ponto transcrito abaixo, ao contraditar exatamente o posicionamento do MPTCU naqueles autos favorável à ampliação do prazo e apresentado no presente pedido:
'20. No que tange à incidência de juros moratórios no acórdão recorrido, divirjo das manifestações precedentes que pugnam pelo seu afastamento da condenação em apreço.
21.	 O recorrente foi notificado por este Tribunal da concessão de novo e improrrogável prazo para o recolhimento da dívida apurada com as vantagens inerentes à caracterização da boa-fé presumida, em virtude da rejeição de suas alegações de defesa, oportunidade em que suas contas poderiam ser julgadas regulares com ressalva e o correspondente pagamento isento da incidência de juros moratórios.
22.	 Ao invés disso, optou por manifestar seu inconformismo com a deliberação e interpôs recurso (peça 3, p. 3/5) , recebido neste Tribunal como novas alegações de defesa, haja vista inexistir amparo regulamentar para a apresentação de recurso contra rejeição de alegações de defesa (art. 279 do RITCU) 
23.	 Resta evidente nos autos a intenção do jurisdicionado em não recolher a importância devida e encaminhar o processo para novo julgamento, desta feita, de mérito das pertinentes contas.
24.	 Inadmissível que, não tendo logrado êxito em reverter a decisão original, almeje agora a concessão de novo prazo de recolhimento privilegiado do débito, criando para si fase processual não prevista no regimento desta Corte de Contas.'
5.46. De fato, a aceitação do recurso de reconsideração sobre acórdão que atribua ao responsável novo e improrrogável prazo para devolução dos valores, uma vez comprovada a boa-fé e a ausência de outras irregularidades, além de não ter amparo legal, consistiria na criação de fase processual inexistente no processo de controle externo federal. Caso se firme jurisprudência nesse sentido, por certo, bastará ao ente municipal condenado interpor peça recursal nesse sentido para obter ampliação no prazo de pagamento dos danos. No processo em análise, por exemplo, o julgamento inicial data de quase dois anos atrás. 
5.47. É importante ressaltar que o ressarcimento voluntário dos valores nesse momento é prerrogativa em benefício da parte. Com isso, após não atender a chamamento do Tribunal nesse momento, a incidência dos respectivos encargos legais sobre o débito é obrigatória em face da parte condenada, não podendo esta Corte se insurgir dessa conjuntura, sob pena de criar anistia não prevista em lei.
5.48. Assim, na hipótese de não liquidação tempestiva pelo ente federado do débito atualizado monetariamente, após a rejeição de suas alegações de defesa, no prazo estabelecido pelo Regimento Interno/TCU (art. 12, § 1º, da Lei 8.443/1992) , o Tribunal julgará as contas irregulares, devendo a importância devida ser acrescida de juros de mora (art. 19 da Lei 8.443/1992) (Acórdão 5235/2015-TCU-Segunda Câmara, sob a relatoria do Ministro Raimundo Carreiro) .
5.49. De outro lado, compartilha-se da preocupação do recorrente quanto aos impactos na pandemia do coronavírus (Covid-19) sobre o orçamento dos entes subnacionais, sem que esta Corte, entretanto, possa se afastar dos limites legais e normativos a ela aplicáveis, como já discutido. 
5.50. Cabe lembrar que os impactos da crise do coronavírus foi intensamente discutida no Congresso Nacional nos últimos meses, tendo aquele colegiado aprovado a recente Lei Complementar 173, de 27/5/2020. No normativo, constam diversas medidas de auxílio aos entes subnacionais, como suspensão de dívidas contratadas, transferência de recursos, impedimentos na execução de garantias, parcelamentos de débitos previdenciários, dentre outras. Logo, o tema foi discutido e deliberado no palco adequado e em instrumento legítimo para tanto, o qual exigiu, inclusive, quórum qualificado. Não é atribuição desta Corte promover suspensão de débitos ou perdão de juros em favor de estados e municípios.
5.51. Por oportuno, não se pode olvidar que, por previsão legal, o recorrente tem a prerrogativa de parcelar a dívida em até 36 parcelas mensais e consecutivas, com incidência dos encargos devidos, o que restou expressamente previsto no item 9.3 do acórdão recorrido. Por certo, para o ano em curso ou o exercício subsequente, essa conjuntura possivelmente será objeto de análise pelo ente municipal, sem desconsiderar o transcurso processual ainda pendente nesta Corte, para o deslinde da questão.
5.52. Dessa forma, o parcelamento dos valores, diante do impacto mais substancial da crise sanitária no exercício e nos anos seguintes, estará condizente com a intenção do recorrente de tomar todas as medidas para realizar, de forma célere, a quitação do débito (peça 92, p. 22) .
CONCLUSÃO
6.	Das análises anteriores, conclui-se que:
a) Constatada a utilização de verba federal fora dos objetivos dos programas ou ajustes que amparam o repasse da verba, mas em benefício da comunidade local, imputa-se o débito correspondente ao ente federado beneficiário, para que não haja seu enriquecimento sem causa, e aplica-se multa aos gestores pela infração cometida;
b) Na hipótese de não liquidação tempestiva pelo ente federado do débito atualizado monetariamente, após a rejeição de suas alegações de defesa, no prazo estabelecido pelo Regimento Interno/TCU, o Tribunal julgará as contas irregulares, devendo a importância devida ser acrescida de juros de mora.
6.1. Assim, diante da análise empreendida acima, verifica-se que o recorrente não logrou êxito em afastar as irregularidades que lhe foram imputadas, impondo-se a manutenção do acórdão recorrido em seus exatos termos.
PROPOSTA DE ENCAMINHAMENTO
7.	Diante do exposto, com fundamento nos artigos 32, inciso I; e 33, da Lei 8.443/1992, submetem-se os autos à consideração superior, com posterior encaminhamento ao Ministério Público junto ao Tribunal de Contas da União e ao Gabinete do Relator, propondo:
conhecer do recurso interposto e, no mérito, negar-lhe provimento;
comunicar a deliberação que vier a ser proferida por esta Corte ao recorrente, à Procuradoria da República do Estado do Paraná, ao Ministério da Agricultura, Pecuária e Abastecimento e aos demais interessados."
É o relatório.

8.1. Waldemar Alves (16.430/OAB-PR), representando Valter Cesar Rosa.  
8.2. Paulo Sérgio Mendonça Navero Corrêa (66.282/OAB-PR) e outros, representando Prefeitura Municipal de Francisco Alves - PR.

Subprocurador-Geral Lucas Rocha Furtado.

TOMADA DE CONTAS ESPECIAL. CONTRATO DE REPASSE. CONSTRUÇÃO DE UM BARRACÃO PRÉ-MOLDADO PARA BENEFICIAR E ARMAZENAR A PRODUÇÃO AGRÍCOLA DE CATORZE ASSOCIAÇÕES DE AGRICULTORES LOCAIS. DESVIO DE FINALIDADE. UTILIZAÇÃO DA BENFEITORIA PARA INSTALAR FÁBRICA DE CONFECÇÃO DE CALÇAS JEANS. CONTAS IRREGULARES DO PREFEITO. MULTA. FIXAÇÃO DE NOVO E IMPRORROGÁVEL PRAZO PARA O MUNICÍPIO RECOLHER O DÉBITO. AUSÊNCIA DE RECOLHIMENTO DO VALOR. CONTAS IRREGULARES. DÉBITO. RECURSO DE RECONSIDERAÇÃO. ARGUMENTOS INSUFICIENTES PARA REFORMA DO JULGADO. CONHECIMENTO E NEGATIVA DE PROVIMENTO.

TOMADA DE CONTAS ESPECIAL (TCE)

Secretaria de Recursos (Serur); Secretaria de Controle Externo de Tomada de Contas Especial (SecexTCE).

Em julgamento, recurso de reconsideração interposto pelo Município de Francisco Alves/PR contra o Acórdão 4491/2020-TCU-Primeira Câmara, por meio do qual o Tribunal julgou irregulares as suas contas, bem como imputou-lhe débito de R$ 100.425,00 (valor histórico) , em razão de desvio de finalidade dos recursos recebidos por meio do Contrato de Repasse 244.410-07/2007/MAPA/Caixa, para construção de barracão pré-moldado para beneficiar e armazenar a produção agrícola de catorze associações de agricultores locais.
2.	Nesta oportunidade, o recorrente alega, em síntese, que: 
2.1. o barracão agroindustrial objeto do ajuste teria sido construído;
2.2. a irregularidade tratada nos autos seria desvio de objeto e não desvio de finalidade;
2.3. o barracão teria sido cedido para empresa privada com vistas a geração de empregos e renda, razão pela qual entende ter cumprido o objetivo da avença;
2.4. a demanda à época da solicitação das emendas parlamentares (agricultura familiar) teria deixado de ser necessária, motivo pelo qual o gestor à época teria optado por realizar a cessão com vistas a dar finalidade pública ao bem construído;
2.5. o único erro do administrador teria sido não atender às formalidades exigidas quanto à adequação do contrato de repasse;
2.6. teria havido benefício direto ou indireto da sociedade em geral; 
2.7. se o fiscal do MAPA tivesse encontrado o barracão sem utilidade, possivelmente o ente não responderia por dano algum;
2.8. o Tribunal não teria concedido novo e improrrogável prazo ao Município para regularização das contas, já que ao receber o recurso de reconsideração como elementos complementares de defesa, haveria a esperança de que algum argumento fosse acolhido e de que o débito fosse afastado, razão pela qual o ente não teria quitado o débito;
2.9. o município não estaria negando o pagamento do débito, mas se requer que as contas sejam julgadas regulares com ressalvas, com possibilidade de parcelamento do débito sem o agravante dos juros, o que impactaria a saúde financeira do ente. 
Após examinar as razões recursais, a Secretaria de Recursos concluiu que não foram trazidos elementos suficientes para alterar a deliberação recorrida, razão pela qual, com a concordância do Ministério Público junto ao TCU, propõe o conhecimento e o não provimento do apelo recursal.
Preliminarmente, ratifico o despacho exarado no sentido de que o recurso merece ser conhecido, porquanto preenche os requisitos de admissibilidade previstos nos arts. 32, inciso I, e 33 da Lei 8.443/1992.
Quanto ao mérito, concordo com a análise empreendida pela secretaria especializada, transcrita no relatório precedente, a qual enfrentou e afastou com propriedade cada um dos argumentos apresentados pelo recorrente, razão pela qual incorporo seus fundamentos às minhas razões de decidir, sem prejuízo das seguintes considerações.
Vale repisar que neste processo não se discute a construção do galpão, mas sim a destinação dada a ele, diferente daquela prevista no contrato de repasse assinado entre o município e a União, por meio do Ministério da Agricultura, Pecuária e Abastecimento. 
A situação caracteriza-se por desvio de finalidade e não desvio de objeto, pelos motivos expostos no relatório precedente e porque a totalidade dos recursos foi utilizada em atividades que não guardam relação direta com a área de governo pactuada.
Sobre o argumento de que a decisão desta Corte não teria concedido novo e improrrogável prazo ao município para a quitação do débito e regularização das contas, não assiste razão ao recorrente. O recebimento do recurso de reconsideração como elementos complementares de defesa não possibilita a concessão de novo e improrrogável prazo para que o ente recolha o valor devido. 
Sendo assim, ante a ausência de elementos capazes de alterar o juízo anteriormente formulado, não é possível reformar o julgado, como pretende o recorrente.
Feitas essas considerações, entendo que se deva conhecer e negar provimento ao presente recurso, mantendo-se inalterada a deliberação ora combatida.
	Ante o exposto, voto por que o Tribunal adote o Acórdão que ora submeto à deliberação deste Colegiado.
TCU, Sala das Sessões Ministro Luciano Brandão Alves de Souza, em 24 de novembro de 2020.
Ministro BRUNO DANTAS 
Relator